【裁判字號】    97,訴,299
【裁判日期】    970619
【裁判案由】    新型專利舉發
【裁判全文】
臺北高等行政法院判決
                                     97年度訴字第00299號
                              .
原      告  甲○○
            乙○○
上二人共同
訴訟代理人  丁○○（技師）
被      告  經濟部智慧財產局
代  表  人  王美花（局長）
訴訟代理人  戊○○
參  加  人  丙○○
上列當事人間因新型專利舉發事件，原告不服經濟部中華民國96
年12月12日經訴字第09606079690 號訴願決定，提起行政訴訟，
並經本院裁定命參加人獨立參加本件被告之訴訟。本院判決如下
：
    主  文
原告之訴駁回。
訴訟費用由原告負擔。
    事  實
一、事實概要：原告2 人於民國（以下同）92年10月02日以「電
    池充電飽和電壓轉換電路」向被告申請新型專利，經被告編
    為第00000000號進行形式審查，並於原告依法繳納規費後，
    於93年10月11日公告，發給新型第M246886 號專利證書。嗣
    參加人以該專利違反專利法第94條第1 項第1 款、第2 款及
    第4 項規定，不符新型專利要件，對之提起舉發。案經被告
    審查，於96年06月27日以（96）智專三(二)04060 字第096203
    55170 號專利舉發審定書為「舉發成立，應撤銷專利權」之
    處分。原告不服，提起訴願，經訴願決定駁回，原告猶未甘
    服，遂向本院提起行政訴訟。本院因認本件訴訟之結果，參
    加人之權利或法律上利益將受損害，乃依行政訴訟法第42條
    第1 項規定，依職權裁定命參加人獨立參加本件被告之訴訟
    。
二、兩造聲明：
  (一)原告乙○○未於言詞辯論期日到場，依其起訴狀所載及原告
    甲○○於言詞辯論期日到場聲明如下：
  1.原處分及訴願決定均撤銷。
  2.訴訟費用由被告負擔。
  (二)被告聲明：
  1.駁回原告之訴。
  2.訴訟費用由原告負擔。
三、兩造之主張：
甲、原告主張：
  (一)證據二於整體結構組成、技術特徵上與系爭專利不同，且系
    爭專利亦較證據二具有顯著之功效增進，應具有進步性：
  1.如原告專利舉發答辯理由書及專利訴願書所述，系爭專利係
    為利用飽和電壓轉換電路，以能確實將充電電池充電達飽和
    ，同時並能避免充電過久造成充電電池之過量損壞；舉發證
    據二（即88年03月01日公告之第00000000號「充電電路」新
    型專利案）則係由電源電路、驅動電路、PWM 電路、電壓控
    制電路、電流控制電路、中控電路及電壓偵測電路所組成，
    以能達到自動調整充電電壓及定電流之功能，且能監控充電
    運作或檢查電池好壞。
  2.由系爭專利與證據二相較可知，二者於結構組成、創作目的
    及所能達成之功效上皆完全不同，非如被告所稱「系爭專利
    僅是證據二等效電路之簡單改變」。系爭專利係由電池電壓
    設定電路取得由使用者所設定調整之電壓值，證據二卻是自
    分壓電路取得參考電壓值，使得二者不僅於整體電路組成上
    完全不相同，且於取得比較電壓值之方式亦不相同。加上，
    該系爭專利利用由電池電壓設定電路所取得由使用者所設定
    調整之電壓值，其可依不同充電電池之不同狀態進行機動性
    調整，而適用於各種不同之充電電池；反觀，證據二卻僅能
    自分壓電路取得單一參考電壓值，無法針對不同充電電池進
    行適當之調整，因此系爭專利相較於證據二當更具有「功效
    增進」，系爭專利確實未違反專利法第94條第4項之規定。
  3.由於系爭案申請專利範圍第2 項（附屬項）係依附在系爭案
    申請專利範圍第1 項（獨立項），而由前述可知系爭案申請
    專利範圍第1 項完全符合專利法之規定，具有可專利性，相
    對依專利法之規定其附屬請求項亦具有「進步性」無誤，故
    系爭案申請專利範圍第2 項同樣亦未違反專利法之規定。
  4.綜上，證據二不僅於整體結構組成、技術特徵上與系爭專利
    不同，且系爭專利亦遠較證據二具有顯著之功效增進，使得
    系爭專利確實具有「進步性」，完全符合專利法之規定，而
    可獲准專利權無誤。
  (二)綜上所述，原告所提之各項證據已足以證明系爭專利確實具
    有可專利性無誤，完全符合專利法中對新型專利之規定。懇
    請鈞院鑒核，賜判決如訴之聲明所示，不勝感激。
乙、被告主張：
  (一)原告訴稱：「證據二不僅於整體結構組成、技術特徵上與系
    爭專利不同，且系爭專利亦較證據二具有顯著之功效增進，
    自具有進步性。」另原告主張系爭專利具有「由電池電壓設
    定電路取得由使用者所設定調整之電壓值」之技術特徵，惟
    查該等文字均未載明於系爭案申請專利範圍中，先予指明。
  (二)系爭專利及證據二之申請專利範圍如下：
  1.系爭案申請專利範圍共有2 項，第1 項為獨立項，第2 項為
    附屬項，第1 項所載係一種電池充電飽和電壓轉換電路，其
    主要係由充電電路1 搭配飽和電壓轉換電路2 所組成；其中
    ：該充電電路1 ，其可供對各式充電電池進行充電；其特徵
    在於：該飽和電壓轉換電路2 ，其設有充電電壓比較器21，
    於該充電比較器21分別設有電池飽和電壓輸入比較接腳及充
    電電壓輸入比較接腳，且其連接有電池電壓設定電路22，另
    該充電電壓比較器21之輸出接腳連接至一運算計時CPU23 ，
    而該運算計時CPU23 則可利用電池訊號輸入電路24供予CPU
    功能運作；藉此，不僅可確定將充電電池充電達飽和，且亦
    能避免充電過久造成充電電池之過量損壞者。另系爭案申請
    專利範圍第2 項：如申請專利範圍第1 項所述電池充電飽和
    電壓轉換電路，其中，該飽和電壓轉換電路之運算計時CPU2
    3 ，其可於時間終了由高電位轉入低電位切換裝置，利用運
    算裝置切換其計時狀態者。
  2.查證據二係提供一種充電電路，其主要係具有一可程式CPU
    中控電路6 ，以隨時提供適當之定電壓及定電流分別予電壓
    控制電路4 、電流控制電路5 ，而可達到依實際充電情況自
    動調整充電電壓及定電流之功能；該CPU 可配合一電壓偵測
    電路7 以監控充電運作或檢查電池好壞，若有充電電池蓄電
    量低於1/4 （表示該電池已損壞）、或充電正負端與充電電
    池正負極反接、或充電正負端之夾子相互接觸而形成短路、
    或充由正負端之夾子自充電電池極性端上脫落等異常現象時
    ，可程式CPU 中控電路6 即立刻停止充電運作，以保護充電
    電路與電池。充電電路中（第3 圖及說明書第6 頁第2 段參
    照），充電電壓比較器（U3A ）之輸出接腳連接至中控電路
    6 該CPU 之輸入埠（RA0 ），剛開始充電時，係屬於均充模
    式，該比較器（U3A ）輸入接腳3 會自電壓控制電路4 之OP
    AMP （U2D ）輸出接腳14取得電池之電壓值，以便比較於來
    自比較器（U3A ）輸入接腳3 參考電壓值（該參考電壓值係
    來自電阻器R37 、R32 所構成分壓電路電壓）；而當電池電
    壓上升至該參考電壓值時，比較器（U3A ）之輸出接腳則為
    高電位，而CPU 會自動計時數小時並持續充電，待數小時後
    ，即設定為浮充模式，而降低輸予比較器（U2C ）輸入接腳
    10之定電壓，以便保持對電池浮充之狀態。另外CPU 之輸入
    埠（RB4 ）連接至一按鈕（SW1 ），以便以配合其內部程式
    而用手動方式選擇充電模式為均充模式或浮充模式，或者選
    擇充電電流值。
  (三)證據二足以證明系爭案申請專利範圍第1 項（獨立項）不具
    進步性：
  1.系爭案申請專利範圍第1 項所載「該充電比較器21分別設有
    電池飽和電壓輸入比較接腳211 及充電電壓輸入比較接腳21
    2 ，且其連接有電池電壓設定電路22」之技術特徵，惟查證
    據二說明書第6 頁第13至15行（第3 圖參照）已載明「該充
    電比較器（U3A ）分別設有輸入接腳3 及輸入接腳2 ，輸入
    接腳3 電池之電壓來自電壓控制電路4 之OP AMP（U2D ）輸
    出接腳14，輸入接腳2 參考電壓值係來自電阻器R37 、R32
    所構成分壓電路電壓」之技術特徵。是系爭專利「充電比較
    器21」僅是證據二「充電比較器（U3A ）」等效電路之簡單
    改變；即系爭專利對照證據二而未產生無法預期的功效（即
    兩案皆係對電池充電至一定飽和率後，輸出一訊號至運算計
    時CPU ），而其係請求項中界定該發明之技術特徵所導致時
    ，得佐證該發明顯能輕易完成。
  2.系爭案申請專利範圍第1 項所載「該充電電壓比較器21之輸
    出接腳連接至一運算計時CPU23 ，而該運算計時CPU 則可利
    用電池訊號輸入電路24供予CPU 功能運作；藉此，不僅可確
    定將充電電池充電達飽和，且亦能避免充電過久造成充電電
    池之過量損壞」之技術特徵，惟查證據二第6 頁第15至19行
    （第3 圖參照）已載明「充電電壓比較器（U3A ）之輸出接
    腳連接至中控電路6 該CPU 之輸入埠（RA0 ），當電池電壓
    上升至該參考電壓值時，比較器（U3A ）之輸出端則為高電
    位，而CPU 會自動計時數小時並持續充電，待數小時後，即
    設定為浮充模式，而降低輸予比較器（U2C ）之定電壓，以
    便保持對電池浮充之狀態」，及證據二第9 頁第3 點（第3
    圖參照）已載明「藉由CPU 配合各電路之偵測，可採用二階
    段充電模式，即第一階段為以高壓對電池充電之均充模式，
    而第二階段為可保持電池於一定蓄電量之浮充模式，藉此，
    不僅可確定將充電電池充電達飽和，避免充電過久造成電池
    損壞，另亦可於電池充電後尚持續保持電池於一定蓄電量」
    等技術特徵。故系爭專利僅是證據二等效電路之簡單改變，
    即系爭專利對照證據二而未產生無法預期的功效（即兩案皆
    係對電池充電至一定飽和率後，可自行偵測且由CPU 於計時
    終了後，轉換為低電壓浮充狀態，避免充電過久造成充電電
    池損壞），而其係請求項中界定該發明之技術特徵所導致時
    ，得佐證該發明顯能輕易完成。
  3.綜上，證據二藉著CPU 配合各電路之偵測在第一階段均充之
    模式下，由比較器將來自電壓控制電路OP AMP輸出端所取得
    電壓值，以及來自分壓電路所取得之參考電壓值加以比較，
    當電池電壓上升至該參考電壓值時，CPU 即自動計時數小時
    並以高壓對電池持續充電，進而進入第二階段之浮充模式，
    降低輸予比較器之定電壓，以便保持對電池浮充之狀態維持
    電池於一定蓄電量；證據二亦揭露在CPU 之輸入埠（RB4 ）
    連接至一按鈕（SW1 ），可配合其內部程式選擇充電模式或
    選擇充電電流值之技術特徵，藉此可同樣針對不同的充電電
    池之不同狀態達到相同將充電電池飽和充電並避免充電過久
    造成充電電池損壞等功效。故證據二與系爭案申請專利範圍
    第1 項（獨立項）應屬等效結構之簡單改變，證據二已足以
    證明系爭案申請專利範圍第1 項為其所屬技術領域中具有通
    常知識者依申請前之先前技術顯能輕易完成。
  (四)系爭案申請專利範圍第2 項（附屬項）雖謂該飽和電壓轉換
    電路之運算計時CPU ，其可於時間終了由高電位轉入低電位
    切換裝置231 ，利用運算裝置切換其計時狀態；但由證據二
    上述亦揭露當電池電壓上升至該參考電壓值時，比較器輸出
    端則為高電位，CPU 即自動計時數小時並以高壓對電池持續
    充電，待數小時後，即設定為浮充模式，而降低輸予比較器
    之定電壓，以便保持對電池浮充之狀態。系爭專利對照證據
    二而未產生無法預期的功效（即兩案同樣係利用運算裝置切
    換其計時狀態者），而其係請求項中界定該發明之技術特徵
    所導致時，得佐證該發明顯能輕易完成，故證據二與系爭案
    申請專利範圍第2 項應屬等效結構之簡單改變，證據二已足
    以證明系爭案申請專利範圍第2 項為其所屬技術領域中具有
    通常知識者依申請前之先前技術顯能輕易完成。
  (五)綜上所述，被告原處分並無違法，敬請駁回原告之訴。
丙、參加人經合法通知未於言詞辯論期日到場，亦未提出任何書
    狀為主張。
    理  由
一、本件原告乙○○經合法通知，未於言詞辯論期日到場，核無
    行政訴訟法第218 條準用民事訴訟法第386 條所列各款情形
    ，爰依被告之聲請，就原告乙○○部分由其一造辯論而為判
    決。
二、按凡利用自然法則之技術思想，對物品之形狀、構造或裝置
    之創作，而可供產業上利用者，得依法申請取得新型專利，
    固為專利法第93條及第94條第1 項前段所規定。惟如其新型
    「為其所屬技術領域中具有通常知識者依申請前之先前技術
    顯能輕易完成時，仍不得依本法申請取得新型專利」，復為
    同法第94條第4 項所明定。
三、本件係原告2 人前於92年10月02日以「電池充電飽和電壓轉
    換電路」向被告申請新型專利，經被告編為第00000000號進
    行形式審查，並於93年10月11日公告，發給新型第M246886
    號專利證書。嗣參加人以該專利違反專利法第94條第1 項第
    1 款、第2 款及第4 項規定，不符新型專利要件，對之提起
    舉發。案經被告審定為「舉發成立，應撤銷專利權」之處分
    。原告不服，提起訴願，經訴願決定駁回，原告猶未甘服，
    向本院提起行政訴訟，並為如事實欄所載之主張。是本件應
    審究者厥為系爭專利案有無違反專利法第94條第4 項之規定
    。
四、本院判斷如下：
  (一)本件系爭第00000000號「電池充電飽和電壓轉換電路」新型
    專利案，依其專利說明書所載，其申請專利範圍共2 項，第
    1 項為獨立項、第2 項為附屬項；第1 項係「一種電池充電
    飽和電壓轉換電路，其主要係由充電電路搭配飽和電壓轉換
    電路所組成；其中：該充電電路，其可供對各式充電電池進
    行充電；其特徵在於：該飽和電壓轉換電路，其設有充電電
    壓比較器，於該充電比較器分別設有電池飽和電壓輸入比較
    接腳及充電電壓輸入比較接腳，且其連接有電池電壓設定電
    路，另該充電電壓比較器之輸出接腳連接至一運算計時CPU
    ，而該運算計時CPU 則可利用電池訊號輸入電路供予CPU 功
    能運作；藉此，不僅可確定將充電電池充電達飽和，且亦能
    避免充電過久造成充電電池之過量損壞者。」、第2 項係「
    如申請專利範圍1 項所述，電池充電飽和電壓轉換電路，其
    中，該飽和電壓轉換電路之運算計時CPU ，其可於時間終了
    由高電位轉入低電位切換裝置，利用運算裝置切換其計時狀
    態者。」等語。而參加人所提舉發證據二係88年03月01日公
    告之第00000000號「充電電路」新型專利案。
  (二)查上開系爭案申請專利範圍第1 項所載「於該充電比較器分
    別設有電池飽和電壓輸入比較接腳及充電電壓輸入比較接腳
    ，且其連接有電池電壓設定電路」之技術特徵，然參以證據
    二第3 圖，已顯示「充電比較器（U3A ）分別設有輸入接腳
    3 及輸入接腳2 ，輸入接腳3 電池之電壓來自電壓控制電路
    4 之OP AMP（U2D ）輸出接腳14，輸入接腳2 參考電壓值係
    來自電阻器R37 、R32 所構成分壓電路電壓」之技術特徵。
    是系爭專利「充電比較器」係證據二「充電比較器（U3A ）
    」等效電路之簡單改變；另系爭專利經由運算計時CPU之高
    電位輸出腳持續對充電電池進行充電，而當充電量經充電電
    壓比較器以與電池電壓設定電路所設定之電壓值加以比較後
    係屬較大時，該充電電壓比較器即會輸出一訊號，以觸發運
    算計時CPU 即開始進行計時，直至所設定之時間終了後，即
    會自行切換由低電位輸出腳輸出低電壓，對電池進行低電位
    浮動充電動作，此種實施運作乃能針對不同充電電池之不同
    狀態達到充電飽和及避免充電過久造成充電電池之過量損壞
    之目的。惟查證據二第6 頁第15至19行已載明「當電池電壓
    上升至該參考電壓值時，比較器（U3A ）之輸出端則為高電
    位，而CPU 會自動計時數小時並持續充電，待數小時後，即
    設定為浮充模式，而降低輸予比較器（U2C ）之定電壓，以
    便保持對電池浮充之狀態」，及證據二第9 頁第3 點已載明
    「藉由CPU 配合各電路之偵測，可採用二階段充電模式，即
    第一階段為以高壓對電池充電之均充模式，而第二階段為可
    保持電池於一定蓄電量之浮充模式，藉此，不僅可確定將充
    電電池充電達飽和，避免充電過久造成電池損壞，另亦可於
    電池充電後尚持續保持電池於一定蓄電量」等語，足認惟證
    據二主要亦係藉著CPU 配合各電路之偵測在第一階段均充之
    模式下，由比較器將來自電壓控制電路之OP AMP輸出端所取
    得電壓值，以及來自分壓電路所取得之參考電壓值加以比較
    ，當電池電壓上升至該參考電壓值時，CPU 即自動計時數小
    時以高壓持續對電池充電，繼而設定進入第二階段之浮充模
    式，降低輸予比較器之定電壓，以便保持對電池浮充之狀態
    維持電池於一定蓄電量，藉此可同樣針對不同的充電電池之
    不同狀態達到相同將充電電池飽和充電並避免充電過久造成
    電池損壞等功效；故證據二與系爭案申請專利範圍第1 項應
    屬等效結構之簡單改變，證據二已足以證明系爭案申請專利
    範圍第1 項為其所屬技術領域中具有通常知識者依申請前之
    先前技術顯能輕易完成，第1 項自不具進步性。
  (三)次查，系爭專利第2 項附屬項所謂上述運算計時CPU 可於時
    間終了時由高電位轉入低電位切換裝置，利用運算裝置切換
    其計時狀態；但證據二亦揭露當電池電壓上升至該參考電壓
    值時，比較器輸出端則為高電位，CPU 即自動計時數小時並
    以高壓對電池持續充電，待數小時後，即設定為浮充模式，
    而降低輸予比較器之定電壓，以便保持對電池浮充狀態之技
    術特徵，已如上述。是以，證據二已足以證明系爭案申請專
    利範圍第2 項為其所屬技術領域中具有通常知識者依申請前
    之先前技術顯能輕易完成，第2 項亦不具進步性。
  (四)綜上，被告認系爭專利違反核准時專利法第94條第4 項之規
    定，所為「舉發成立，應撤銷專利權」之處分，依法自無不
    合。
五、綜上所述，原處分依法並無不合，訴願決定予以維持，亦無
    違誤；原告徒執前詞，聲請撤銷原處分及訴願決定，為無理
    由，應予駁回。
據上論結，原告之訴為無理由，依行政訴訟法第218 條、民事訴
訟法第385 條第1 項前段、行政訴訟法第98條第1 項前段，判決
如主文。
中    華    民    國    97    年    6     月    19    日
                   臺北高等行政法院第七庭
                             審判長法  官  李得灶
                                   法  官  林育如
                                   法  官  黃秋鴻
上為正本係照原本作成。
如不服本判決，應於送達後20日內，向本院提出上訴狀並表明上
訴理由，如於本判決宣示後送達前提起上訴者，應於判決送達後
20日內補提上訴理由書（須按他造人數附繕本）。
中    華    民    國    97    年    6     月    19    日
                                   書記官  林苑珍


司法院資訊處製作；財團法人民間司法改革基金會備份。
